ACORDAO-COMPLETO-2427303

ACÓRDÃO 13375/2020 ATA 42/2020 - PRIMEIRA CÂMARA

VISTOS, relatados e discutidos estes autos de pedidos de reexame interpostos contra o Acórdão 6121/2020-TCU-Primeira Câmara, proferido em representação,
ACORDAM os Ministros do Tribunal de Contas da União, reunidos em sessão da Primeira Câmara, ante as razões expostas pelo Relator, em:
9.1. nos termos dos arts. 32, inciso I, e 33 da Lei 8.443/1992, conhecer dos presentes pedidos de reexame para, no mérito:
9.1.1.. negar provimento ao recurso interposto pelo sr. Rafael Moura Carvalho;
9.1.2. dar provimento parcial ao recurso interposto pela sra. Vanuza de Freitas Freire Lopes, de forma a reduzir para R$ 4.000,00 a multa aplicada mediante o subitem 9.3 do Acórdão 6121/2020-TCU-Primeira Câmara;
9.2. dar ciência deste acórdão aos recorrentes.

Pedidos de reexame interpostos contra acórdão proferido em representação que teve por objeto a apuração de irregularidades praticadas no bojo de pregão promovido pela Prefeitura Municipal de Jacobina/BA com o objetivo de contratar serviços de transporte escolar.

Primeira Câmara

Prefeitura Municipal de Jacobina - BA.

3. Interessados/Responsáveis/Recorrentes:
3.1. Responsáveis: Rafael Moura Carvalho (XXX.309.045-XX); Rui Rei Matos Macedo (XXX.746.605-XX); Vanuza de Freitas Freire (XXX.122.325-XX)
3.2. Recorrentes: Vanuza de Freitas Freire Lopes (XXX.122.325-XX); Rafael Moura Carvalho (XXX.309.045-XX).

13.1. Ministros presentes: Walton Alencar Rodrigues (Presidente), Benjamin Zymler (Relator), Bruno Dantas e Vital do Rêgo.
13.2. Ministros-Substitutos presentes: Augusto Sherman Cavalcanti e Weder de Oliveira.

ACORDAO-COMPLETO-2470191

Acórdão de Relação 7247/2021 - Primeira Câmara

Acórdão de Relação

BENJAMIN ZYMLER

Ministro-Substituto Weder de Oliveira.

Trata-se de pedidos de reexame interpostos pelos srs. Rafael Moura Carvalho (assessor jurídico do município de Jacobina/BA) e Vanuza de Freitas Freire Lopes (pregoeira) contra o Acórdão 6.121/2020-1.ª Câmara, proferido em representação autuada por determinação do Acórdão 436/2018-TCU-Plenário.
2.	A representação teve por objeto a apuração de irregularidades praticadas no bojo do pregão presencial 65/2014, promovido pela Prefeitura Municipal de Jacobina/BA com o objetivo de contratar serviços de transporte escolar.
3.	O certame resultou no contrato 55/2015, firmado em 15/1/2015, com a empresa Transportadora e Locadora de Veículos MCR Ltda., com vigência inicial de doze meses, e prorrogações posteriores pelo mesmo período, com valor previsto de R$ 23.015.871,50 (peça 3, p. 1, 9 e 18 e peça 17, p. 11 e 143-147) . 
4.	Os recorrentes sofreram a multa prevista no art. 58, inciso II, da Lei 8.443/1992, no valor de R$ 7.000,00, em razão das seguintes ocorrências:
"Restrição indevida de competitividade no Pregão Presencial 65/2014, em decorrência de exigência prévia de apresentação, pelos licitantes, da totalidade de veículos necessários no contrato, para fins de credenciamento ou qualificação técnica (itens 9.2.3.6 e 9.2.3.7 do edital do certame) , o que afronta o art. 4°, incisos XII e XIII, da Lei 10.520/2002 e art. 3º, § 1º, I, e art. 30, II, da Lei 8.666/1993, conforme detalhado no item I.2 do apêndice F do relatório de auditoria da Fiscalização 370/2017."
5.	O fato sofreu as seguintes avaliações no voto condutor do acórdão impugnado: 
"os fatos apurados pela unidade instrutiva, em confronto com as razões de justificativas produzidas pelos responsáveis, apontam que a exigência de vistoria veicular como requisito de habilitação prejudicou sobremaneira a competitividade, tendo em vista que impôs ônus manifestamente elevado e indevido a diversas empresas concorrentes, que teriam de deslocar 71 veículos para habilitarem-se na licitação.
'É relevante a transcrição da irresignação de uma das interessadas, exposta em sua impugnação do edital (peça 39, p. 86 e seguintes) :
Percebe-se que a exigência da vistoria nos veículos que supostamente irão realizar o serviço caso aquele licitante sagre-se vencedor é indevida, excessiva e descabida, principalmente pelo fato de que a necessidade desta qualificação técnica somente pode ser cabível quando da contratação. 
Em nenhum momento está questionando a necessidade de vistoria nas rotas a serem feitas quando da realização do transporte, até mesmo porque a vistoria prévia das rotas serve como base para elaboração de proposta de preços, bem como impede que a Licitante vencedora venha a pleitear aditivos contratuais quando do início do contrato. 
O que se questiona aqui é a exigência de vistoria nos veículos que poderão vir a fazer o transporte objeto do contrato. 
Tal exigência é inadmissível. A Lei 8.666/93 é bastante clara ao definir, em seu artigo 30, que: 
 (...) Não existe fundamentação para as exigências descabidas e carentes de fundamentação aqui combatidas, posto que, da forma como fixadas, servirão apenas como um meio de restringir o caráter competitivo da licitação. (...) 
Não se verifica qualquer justificativa para a imposição de tais exigências, pois as mesmas se mostram flagrantemente ilegais, sendo este o entendimento firmado e de conhecimento amplo e irrestrito dos Tribunais de Justiça dos Estados e do Tribunal de Contas da União'. 
A comprovação fática da evidente e ilegal restrição à competitividade viu-se no resultado do certame, que havia sido iniciado por um termo de referência sem a identificação do responsável por sua elaboração: apenas uma das nove licitantes apresentou proposta, sagrando-se vencedora empresa que já prestara serviços de transporte assemelhados à prefeitura de Jacobina/BA: a Transportadora Locadora de Veículos MCR Ltda., cujo nome fantasia é Guimarães Transportadora e Locadora, estando, inclusive, lá localizada, conforme endereço constante da proposta comercial apresentada no certame." (grifou-se) . 
6.	Depois de propor o conhecimento dos recursos, a Serur assim se manifestou quanto ao mérito: 
	"EXAME DE MÉRITO
12.	Delimitação dos recursos
12.1.	Constitui objeto do recurso de Rafael Moura Carvalho e Vanuza de Freitas Freire definir se:
	a)  o edital do Pregão Presencial 65/2014 restringiu a competitividade do certame;
	b) os recorrentes poderiam figurar no polo passivo deste processo;
	c) as multas aplicadas são razoáveis.
	Da competitividade
12.2.	Os recorrentes defendem que o edital do Pregão Presencial 65/2014 não restringiu a competitividade, e apenas pretendeu selecionar as empresas com as melhores condições de prestar o serviço, com adequadas qualificações técnica, econômica e financeira. 
12.3.	Afirmam que as exigências editalícias encontram respaldo no artigo 30, inciso II e IV, da Lei 8.666/1993 e nos artigos 136 e 137, da Lei 9.503/1997 (Código de Trânsito Brasileiro) , e tiveram por objetivo proteger a Administração e os alunos contra empresas sem condições de oferecer um serviço de transporte escolar satisfatório, pois essas empresas costumam subcontratar veículos sem condições adequadas de segurança junto a terceiros no próprio município onde será prestado o serviço. Mencionam um acidente de trânsito envolvendo veículo escolar no ano de 2013, o qual motivou a assinatura de um termo de ajustamento de conduta com o Ministério Público Estadual (peças 68 e 88) .
12.4.	Acrescem que a exigência de vistoria prévia dos veículos evitaria a possibilidade de que somente quando da assinatura do contrato se constatasse a falta de condições do licitante vencedor em oferecer os serviços com segurança, deixando os alunos sem transporte no início das aulas. Observam que o certame foi homologado em 15/1/2015 e as aulas começariam já em fevereiro daquele exercício.
12.5.	Consideram adequado o prazo de dezesseis dias desde a publicação do edital, em 12/12/2014, até 48 (quarenta e oito) horas antes do certame, em 28/12/2014, para os licitantes providenciarem a vistoria dos veículos, em observância ao artigo 30, inciso II, da Lei 8.666/1993, e condizente com o prazo mínimo de oito dias para a apresentação das propostas, conforme o artigo 4.º, inciso IV, da Lei 10.520/2002.
12.6.	No recurso também é afirmado que o artigo 30, inciso III, da Lei 8.666/1993, autoriza a Administração a exigir a visita prévia, e que o TCU admite tal exigência como critério de habilitação, em casos excepcionais, quando essencial para o bom cumprimento das obrigações contratuais, a exemplo do Acórdão 4.968/2011-TCU-2.ª Câmara (rel. Min. Raimundo Carneiro) . E conclui que o transporte escolar em Jacobina/BA seria um serviço complexo, em razão da quantidade de rotas previstas no Termo de Referência do Pregão Presencial 65/2014.
12.7.	Prosseguem os recorrentes afirmando que aos licitantes foi facultado apresentar declaração de conhecimento das condições de prestação dos serviços, e que os julgados citados no relatório que precedeu o acórdão recorrido são posteriores ao pregão de 2014 em Jacobina/BA, e expressam um entendimento que não estava sedimentado àquela época (peça 87, p. 8) . 
Análise
12.8.	O prejuízo para a competitividade do Pregão Presencial 65/2014 adveio das exigências sobre a qualificação técnica dos licitantes, conforme o subitem 9.2.3 do edital (peça 2, p. 17) , com destaque para os subitens 9.2.3.5 e 9.2.3.6, sobre, respectivamente, a necessidade de percorrer os itinerários do transporte dos estudantes e a obrigação da vistoria dos veículos, a ser realizada pelo setor de transportes do município promotor da licitação, ambas as exigências a serem atendidas previamente à realização do certame. 
12.9.	Assim, ainda que se admitisse alguma razoabilidade na previsão de conhecer os itinerários a serem atendidos, ao menos a exigência de vistoria de veículos que atenderiam de modo praticamente simultâneo aos 77 (setenta e sete) roteiros de viagem previstos (peça 1, p. 11-17) mostra-se bastante desarrazoada. O total de veículos necessários seria precisamente de 71 (setenta e um) (peça 17, p. 144, item 660) . A vistoria prévia obrigaria os interessados a adquirirem todos os veículos sem a certeza de que lograriam êxito na licitação.	
12.10.	As exigências motivaram alguns recursos de licitantes (peças 4-7) . As decisões sobre as impugnações seguiram um texto padrão. Por exemplo, no recurso da Garbo Empreiteira e Locação de Veículos Ltda., lê-se que uma das justificativas para o subitem 9.2.3.6 do edital seria a necessidade de garantir a contratação de uma empresa do ramo e, não, de aventureiros, e "se a empresa é do ramo deve ter seus equipamentos necessários para atender ao contrato" (peça 6, p. 9) .
12.11.	Ora, tal preocupação se mostra desconexa com o próprio termo de referência do edital, que dentre as condições estabelecidas para a boa execução do serviço de transporte escolar previu a exigência de que 70% (setenta por cento) dos veículos que prestariam o serviço deveriam ser de propriedade da própria licitante vencedora, além da empresa dever possuir instalações físicas sediadas no Município de Jacobina/BA (peça 1, p. 5) . Assim, a par qualquer discussão sobre a razoabilidade dessas condições do termo de referência, seu teor ao menos mitiga a possibilidade da prestação do serviço com veículos deteriorados, contratados junto a terceiros, conforme alegado no recurso em exame. 
12.12.	Ademais, o próprio edital do Pregão Presencial 65/2014 contém alguns itens que soam contrariar as preocupações expostas nas respostas às impugnações do edital, sendo suficiente a fiscalização a contento, pela prefeitura, dos veículos utilizados pela empresa a ser contratada (peça 2, p. 9-11 e 21) :
subitem 7.1.4: prevê que deveriam ser indicados marca, modelo e ano de fabricação de cada veículo, conforme o Anexo I;
subitem 7.1.7: definiu que seria assinada declaração com obrigação de substituir os veículos danificados por outros similares ou superiores;
subitem 12.1.2: vedação de transferir, total ou parcialmente, o objeto da licitação.
12.13.	Sobre a jurisprudência do TCU acerca do artigo 30, incisos II, III e IV, da Lei 8.666/1993 - dispositivos mencionados no recurso em exame -, é no sentido de que a vistoria ao local da prestação do serviço somente pode ser exigida em situações excepcionais e imprescindíveis, devidamente motivadas e, mesmo nesses casos, deve ser oferecida ao licitante a alternativa de apresentar declaração de que conhece as condições em que prestará o serviço (v.g. Acórdão 656/2016-TCU-Plenário; rel. Min. Augusto Sherman; 2.939/2018-TCU-Plenário (rel. José Múcio) e 2.089/2019-TCU-Plenário; rel. Min. Bruno Dantas) . 
12.14.	E quanto ao argumento dos recorrentes de que essa linha jurisprudencial não seria consensual à época do certame inquinado, não condiz com a constatação de julgados que já preconizavam esse entendimento (v.g. Acórdão 2179/2011-TCU-Plenário; rel. Min. Subs. Weder de Oliveira; 1.172/2012-TCU-Plenário; rel. Min. José Múcio, 147/2013-TCU-Plenário; rel. Min. José Jorge, 2.669/2013-TCU-Plenário; rel. Min. Valmir Campelo, 1.215/2014-TCU-1.ª Câmara; rel. José Múcio, 1.955/2014-TCU-Plenário (rel. Min. Subs. Marcos Bemquerer) .
12.15.	De todo modo, ainda que se concorde com o argumento em tela, o próprio edital do Pregão 65/2014 consignou expressamente em seu subitem 17.3 a necessidade de interpretar as normas disciplinadoras do certame de modo a favorecer a ampliação da disputa entre os interessados (peça 2, p. 27) . Essa previsão também constou em respostas a impugnações ao edital (peça 4, p. 4 e peça 5, p. 5) , embora tais respostas não a tenham privilegiado.
12.16.	Quanto ao Acórdão 4.968/2011-TCU-2.ª Câmara mencionado no recurso, o trecho transcrito na peça recursal se refere à instrução da unidade técnica atuante no processo e reproduzido no relatório que precedeu aquele aresto. Os recorrentes transcreveram tão somente os subitens 11.1.3.1 e 11.1.3.2 da instrução adotada pelo relator, entretanto, os subsequentes subitens 11.1.3.3 e 11.1.3.4 da instrução informam sobre a possibilidade da exigência de visita configurar abuso imposto aos licitantes, e que houve ocasiões em que o Tribunal admitiu a visita técnica como critério de habilitação, mas, "desde que tal exigência não venha acompanhada de condicionantes que resultem em ônus desnecessários às licitantes e restrição injustificada à competitividade do certame (Acórdãos 2028/2006-TCU-1.ª Câmara e 874/2007-TCU-Plenário) ". 
12.17.	No caso presente, conforme registrado acima nesta instrução, ainda que não se considere a visita para conhecer os itinerários dos veículos como exigência que limite a competitividade do certame, a exigência para levar ao município todos os veículos a fim de serem vistoriados configura cristalina restrição à competição, pela necessidade do deslocamento de vasta frota até o município organizador da licitação e, principalmente, pela aquisição prévia de inúmeros veículos sem garantia de posterior êxito no certame. 
12.18.	Por fim, o edital não permitiu aos licitantes a apresentação de declarações confirmando conhecerem as condições locais para a prestação do serviço, ao contrário do que informado pelos recorrentes. E em consequência das restrições à competição, somente uma empresa apresentou proposta, vindo a ser contratada, dando continuidade aos serviços de transporte que já prestava à prefeitura municipal. 
13.	Da ilegitimidade passiva
13.1.	Afirmam os recorrentes que um pregoeiro atua na fase externa das licitações, quando ocorre a disputa entre os licitantes, a partir da abertura da sessão, sem influência sobre o teor do edital e do termo de referência, conforme preconizam o Decreto Federal 3.555/2000 e os Acórdão 2389/2006-TCU-Plenário (rel. Min. Ubiratan Aguiar) e 3.213/2019-TCU-1.ª Câmara (rel. Min. Benjamin Zymler) . E no caso presente, o Pregão Presencial 65/2014 foi elaborado pela Secretaria Municipal de Educação e Cultura. 
13.2.	Acrescem que a pregoeira não julgou o mérito dos recursos, pois essa função cabe à autoridade competente, nos termos do artigo 4.º, inciso XXI, da Lei 10.520/2002 e do artigo 7.º, inciso III, do Decreto 3.555/2000, cabendo-lhe apenas realizar um juízo de admissibilidade dos mesmos, envolvendo sucumbência, tempestividade, legitimidade, interesse e motivação. Mencionam o Acórdão 339/2010-TCU-Plenário (rel. Min. Raimundo Carreiro) . 
13.3.	Portanto, essa haveria sido a atuação da Sra. Vanuza após declarações de interesse na interposição de recursos durante a sessão presencial. E concluem que as assinaturas da recorrente nas decisões de mérito dos recursos não possuem valor jurídico, pois a competência legal para o julgamento era exclusiva do ex-prefeito, seu superior hierárquico.
13.4.	Quanto à figura dos assessores jurídicos na Administração pública, o recurso defende que sua atuação se baseia no artigo 38, da Lei 8.666/1993, e não vincula o administrador. Exemplifica com julgado do Supremo Tribunal Federal no Mandado de Segurança 24.584/DF, para concluir que "a jurisprudência do STF é cristalina ao afirmar que o parecerista somente poderá ser convocado pelo TCU para prestar esclarecimentos", ou seja, não caberia sua responsabilização pelo Tribunal de Contas, embora seja possível sua convocação para esclarecer o teor de seus pareceres. 
13.5.	Defendem que o Pregão Presencial 65/2014 observou a "utilização de condicionantes de cautela", as quais contribuiriam para descaracterizar a culpa grave do Sr. Rafael, em razão da valorização da segurança dos alunos, inexistindo má-fé, dolo, ou, erro grosseiro em sua conduta, tampouco culpa decorrente de imperícia, negligência ou omissão.
13.6.	Compreendem que existe uma assimetria informacional do parecerista jurídico em relação ao gestor público, que tem maiores elementos para decidir, podendo inclusive optar por não continuar com a licitação, mesmo quando o parecer jurídico é pela legalidade. Por isso asseveram ser incoerente classificar o parecer como vinculante. 
Análise	
13.7.	Assiste razão aos recorrentes quando aludem à ausência de responsabilidade do pregoeiro por falhas do edital, conforme os julgados mencionados, podendo ser trazidos outros no mesmo sentido à presente análise (v.g. Acórdão 1532/2011-TCU-Plenário; rel. Min. Ubiratan Aguiar, 1.673/2015-TCU-Plenário; rel. Bruno Dantas, e 4.436/2018-TCU-1.ª Câmara; rel. Min. Bruno Dantas) . 
13.8.	Assim, o Acórdão 339/2010-TCU-Plenário mencionado no recurso, tratou de Representação sobre supostas irregularidades cometidas na condução de pregão eletrônico. No caso, debateu-se se poderia o pregoeiro ter negado seguimento a intenções de recurso manifestadas por licitantes, uma vez que caber-lhe-ia exercer apenas o juízo de admissibilidade, acolhendo o recurso e o tramitando à autoridade competente para julgá-lo, ou, procedendo à retratação, revisando decisão por ele mesmo antes adotada, desta feita com base nas razões recursais, conforme o artigo 4.º, inciso XVIII, da Lei 10.520/2002 e o artigo 8.º, inciso IV, do Decreto 5.450/2005. 
13.9.	Quanto ao Pregão Presencial 65/2014, realizado pela Prefeitura Municipal de Jacobina/BA, devia observar a regulamentação do Decreto 3.555/2000, anterior à conversão da Medida Provisória 2.026/2000 na Lei 10.520/2002. Ainda, o artigo 9.º, inciso XIII, do Decreto 3.555/2000 estabelece que o pregoeiro deve receber, examinar e decidir sobre os recursos, bem como o artigo 7.º, inciso III, dessa norma, prevê que a autoridade competente deverá decidir os recursos contra atos do pregoeiro. 
13.10.	Nesse contexto, independente da exegese que se faça desses normativos, resta claro que a Sra. Vanuza participou ativamente das decisões sobre as impugnações ao Edital do Pregão 65/2014, e sua assinatura não se configura mera formalidade sem efeitos jurídicos, como pretende o recurso ora em exame. Não se encontra na legislação de regência mencionada pelos recorrentes alguma vedação para que o pregoeiro se manifeste quanto ao mérito de uma impugnação. Somente no caso de eventual prejuízo para os licitantes, pela ausência de manifestação da autoridade máxima, é que se poderia cogitar da invalidade de uma decisão negando provimento a um recurso de licitante, ou seja, não propriamente pela manifestação do pregoeiro, mas, sim, pela ausência da participação da autoridade na palavra final sobre o recurso. 
13.11.	Por sinal, no caso presente as decisões foram subscritas conjuntamente pela pregoeira, o assessor jurídico e o ex-prefeito municipal, e iniciam com o aviso de que "A Prefeitura Municipal de Jacobina, através de sua Pregoeira, vem responder a impugnação (...) " (página 1 das peças 4, 5, 6 e 7) . E em relação ao argumento de que a pregoeira se manifestou em conformidade com o edital, note-se que uma comissão de licitação deve atuar para não tolerar vícios nesse instrumento, ainda que não detenha a incumbência de elaborá-lo, e o posicionamento de algum integrante da comissão divergente dos gestores é uma excludente de responsabilidade, desde que devidamente documentado (Acórdão 1780/2007-TCU-Plenário; rel. Raimundo Carreiro e 833/2008-TCU-Plenário; rel. Valmir Campelo) .
13.12.	Quanto ao Sr. Rafael, aplicam-se as mesmas considerações relativamente ao argumento de que o então prefeito municipal detinha legitimidade para eventualmente decidir de forma diversa da pregoeira e do assessor jurídico. Isso porque, o prefeito subscreveu as decisões sobre as impugnações conjuntamente com o recorrente e a pregoeira, como visto. Ademais, não é crível que o teor de tais decisões não tenha sido da lavra do próprio assessor, se considerado o tecnicismo jurídico que se extrai daquelas manifestações (peças 4-7) . Nesse sentido, mesmo se se considerasse que os agentes responsabilizados neste processo não agiram conjuntamente, a nosso sentir de todo modo caberia a responsabilização do assessor jurídico, ante o teor das decisões às impugnações que assinou, conforme o Acórdão 362/2018-TCU-Plenário (rel. Min. Augusto Nardes) : "O parecerista jurídico pode ser responsabilizado solidariamente com o gestor quando, por dolo, culpa ou erro grosseiro, induz o administrador público a prática de ato grave irregular ou ilegal". 
13.13.	Sobre o Mandado de Segurança 24.584/DF, ao contrário do que afirma o recurso, o Supremo Tribunal Federal não decidiu de forma clara que cabe a convocação do parecerista jurídico somente para que preste esclarecimentos ao Tribunal de Contas, sem a perspectiva de que possa vir a ser sancionado. Naquela oportunidade, o STF avaliou tão somente se deveriam os advogados do Instituto Nacional de Seguridade Social - INSS atender seu chamamento aos autos de processo no TCU, a fim de apresentarem razões de justificativas. Nesse sentido o voto do Ministro Ricardo Lewandowski (MS 24.854-1/DF; DJe-112, de 19/6/2008, página 103) , inclusive designado relator para o acórdão:
	Parece-me que, da redação do artigo 38, parágrafo único, da Lei 8.666, se pode tirar a conclusão de que os assessores jurídicos dos órgãos e entidades da Administração Pública são, em tese, solidariamente responsáveis pelas manifestações que emitem aprovando os atos licitatórios. 
	Considerada essa primeira premissa, ou, admitindo-a como válida, parece-me que temos de admitir também que a convocação feita nos termos do artigo 43, II, da Lei 8.443, que rege as atividades do TCU, é válida, porque realmente estão sendo convocados na qualidade de responsáveis, pelo menos, em tese. 
	Penso que se discute neste momento apenas isto: saber se eles podem ou não ser convocados nos termos do artigo 42, II, da Lei n. 8443. Entendo que sim, porque o artigo 38, parágrafo único leva à conclusão de que, em tese, os assessores jurídicos podem ser responsabilizados porque é um caso sui generis, um caso de licitação. 
	De outra parte, queria me reservar no sentido de não tecer qualquer consideração sobre o ato por eles praticado. Não podemos avaliar desde logo se houve dolo, se houve culpa, ou se houve mera desídia, porque estaríamos até esvaziando a defesa que podem apresentar perante o Tribunal de Contas e o próprio Judiciário. 
13.14.	Portanto, a jurisprudência da Suprema Corte ainda é pelo entendimento de que o advogado público pode ser responsabilizado se presentes requisitos como a não-razoabilidade do parecer por ele emitido, ou, se demasiado desconforme com a doutrina, a jurisprudência, ou, os princípios do Direito. Veja-se o seguinte excerto da recente ementa referente ao MS 35.196 AgR/DF (Dje-022, de 5/2/2020; rel. Min. Luiz Fux) , embora com decisão favorável ao causídico:
EMENTA: AGRAVO INTERNO EM MANDADO DE SEGURANÇA. ACÓRDÃO TRIBUNAL DE CONTAS DA UNIÃO. TOMADA DE CONTAS ESPECIAL. RESPONSABILIDADE. PARECER TÉCNICO-JURÍDICO. ART. 38, PARÁGRAFO ÚNICO, DA LEI 8666/93. AUSÊNCIA DE COMPROVAÇÃO DE DOLO, ERRO GRAVE INESCUSÁVEL OU CULPA EM SENTIDO AMPLO. AGRAVO REGIMENTAL DESPROVIDO. 
1.     O advogado é passível de responsabilização "pelos atos que, no exercício profissional, praticar com dolo ou culpa", consoante os artigos 133 da Constituição Federal e o artigo 32 da Lei 8.906/94, que estabelece os limites à inviolabilidade funcional. 
2.      O erro grave ou grosseiro do parecerista público define a extensão da responsabilidade, porquanto uma interpretação ampliativa desses conceitos pode gerar indevidamente a responsabilidade solidária do profissional pelas decisões gerenciais ou políticas do administrador público. 
3.        A responsabilidade do parecerista deve ser proporcional ao seu efetivo poder de decisão na formação do ato administrativo, porquanto a assessoria jurídica da Administração, em razão do caráter eminentemente técnico-jurídico da função, dispõe das minutas tão somente no formato que lhes são demandadas pelo administrador. 
[...]
8.       O agravado no caso sub examine efetivamente justificou a adequação jurídica do aditivo contratual à norma aplicável, ao assentar que o equilíbrio econômico da mencionada obra civil foi afetado por distorções dos preços dos serviços e aos insumos básicos, logo após explicitar que se tratava de hipóteses motivadas por fatos supervenientes, de ordem natural, legal ou econômica e de trazer referências doutrinárias específicas de atos imprevisíveis ou oscilação dos preços da economia.
9. Agravo interno a que NEGO PROVIMENTO por manifesta improcedência.
13.15.	Portanto, persiste a regra da responsabilidade do advogado que emite parecer com fulcro no artigo 38 da Lei 8666/1993, ainda que opinativo - e não vinculativo - desde que constatado erro inescusável, dolo ou má-fé. Sobre o tema, oportuno mencionar que a Lei 13.655/2018 também formalizou o conceito de 'erro grosseiro' na atuação do agente público, ao acrescentar o artigo 28 à Lei de Introdução às Normas do Direito Brasileiro - LINDB, com regulamentação pelo Decreto 9.830/2019, e conceito aventado pelos recorrentes relativamente à atuação do assessor jurídico. 
13.16.	A esse propósito, há muito o TCU emprega as expressões 'erro grosseiro' e 'irregularidade grosseira', como demonstram os seguintes enunciados dos Acórdão 1657/2015-TCU-Plenário (rel. Min. Subs. Marcos Bemquerer) e 6.188/2015-TCU-1.ª Câmara (rel. Min. Subs. Augusto Sherman) .
	Ainda que a natureza opinativa do parecer jurídico afaste, em regra, a responsabilidade de seu emitente, essa subsiste, caso se demonstre culpa ou erro grosseiro. (Acórdão 1657/2015-TCU-Plenário) .
	É possível a responsabilização de agentes políticos nas hipóteses de (i) prática de ato administrativo de gestão ou outro ato, omissivo ou comissivo, que estabeleça correlação com as irregularidades apuradas; (ii) conduta reiterada de dano ao erário em decorrência da execução deficiente de convênios; (iii) irregularidades cuja amplitude e relevância indiquem, no mínimo, grave omissão no desempenho de atribuições de supervisão hierárquica; (iv) cometimento de irregularidades grosseiras na condução dos assuntos de sua competência. (Acórdão 6.188/2015-TCU-1.ª Câmara) 
13.17.	Por sua vez, o voto condutor do Acórdão 2391/2019-TCU-Plenário (rel. Min. Benjamin Zymler) assim consignou a respeito dos conceitos em tela, abordando a ausência de má-fé e de erro grosseiro, a exemplo dos recorrentes:
	79. Quanto à alegação de que não existem indícios de que o defendente tenha agido dolosamente, destaco que a responsabilidade dos jurisdicionados perante o TCU é de natureza subjetiva, caracterizada mediante a presença de simples culpa stricto sensu, sendo desnecessária a caracterização de conduta dolosa ou má-fé do gestor para que este seja instado a ressarcir os prejuízos que tenha causado ao erário (Acórdão 9004/2018-TCU-Primeira Câmara, 635/2017-Plenário, 2781/2016-Plenário, dentre outros) .
	80. Neste ponto, cabe ressaltar que a Lei 13.655/2018 introduziu vários dispositivos na Lei de Introdução às Normas do Direito Brasileiro - LINB, que diretamente alcançam a atividade jurisdicional desta Corte de Contas, em especial a atividade de aplicação de sanções administrativas e de correção de atos irregulares.
	81. Segundo os arts. 22 e 28 da LINB, recém introduzidos pela referida norma:
"Art. 22.  Na interpretação de normas sobre gestão pública, serão considerados os obstáculos e as dificuldades reais do gestor e as exigências das políticas públicas a seu cargo, sem prejuízo dos direitos dos administrados.
§ 1º Em decisão sobre regularidade de conduta ou validade de ato, contrato, ajuste, processo ou norma administrativa, serão consideradas as circunstâncias práticas que houverem imposto, limitado ou condicionado a ação do agente.
§ 2º Na aplicação de sanções, serão consideradas a natureza e a gravidade da infração cometida, os danos que dela provierem para a administração pública, as circunstâncias agravantes ou atenuantes e os antecedentes do agente.
§ 3º As sanções aplicadas ao agente serão levadas em conta na dosimetria das demais sanções de mesma natureza e relativas ao mesmo fato.
 (...) 
Art. 28.  O agente público responderá pessoalmente por suas decisões ou opiniões técnicas em caso de dolo ou erro grosseiro." (grifos acrescidos) .
	82. Dito isso, é preciso conceituar o que vem a ser erro grosseiro para o exercício do poder sancionatório desta Corte de Contas. Segundo o art. 138 do Código Civil, o erro, sem nenhum tipo de qualificação quanto à sua gravidade, é aquele "que poderia ser percebido por pessoa de diligência normal, em face das circunstâncias do negócio" (grifos acrescidos) . Se ele for substancial, nos termos do art. 139, torna anulável o negócio jurídico. Se não, pode ser convalidado. 
	83. Tomando como base esse parâmetro, o erro leve é o que somente seria percebido e, portanto, evitado por pessoa de diligência extraordinária, isto é, com grau de atenção acima do normal, consideradas as circunstâncias do negócio. O erro grosseiro, por sua vez, é o que poderia ser percebido por pessoa com diligência abaixo do normal, ou seja, que seria evitado por pessoa com nível de atenção aquém do ordinário, consideradas as circunstâncias do negócio. Dito de outra forma, o erro grosseiro é o que decorreu de uma grave inobservância de um dever de cuidado, isto é, que foi praticado com culpa grave.
	Gradação do Erro
	Pessoa que seria capaz de perceber o erro
	Efeito sobre a validade do negócio jurídico (se substancial) 

	Erro grosseiro
	Com diligência abaixo do normal
	Anulável

	Erro (sem qualificação) 
	Com diligência normal
	Anulável

	Erro leve
	Com diligência extraordinária - acima do normal
	Não anulável

	84. Segundo Cristiano Chaves de Farias e Nelson Rosenvald, "culpa grave é caracterizada por uma conduta em que há uma imprudência ou imperícia extraordinária e inescusável, que consiste na omissão de um grau mínimo e elementar de diligência que todos observam" (FARIAS, Cristiano Chaves de. ROSENVALD, Nelson. Curso de Direito Civil. São Paulo: Atlas, p. 169) .
	85. Os aludidos autores invocaram a doutrina de Pontes de Miranda, segundo a qual a culpa grave é "a culpa crassa, magna, nímia, que tanto pode haver no ato positivo como no negativo, a culpa que denuncia descaso, temeridade, falta de cuidados indispensáveis". (PONTES DE MIRANDA. Tratado de direito privado, t. XXIII. Rio de Janeiro: Borsoi, 1971, p. 72) .
13.18.	Portanto, em resumo, até a promulgação da Lei 13.665/2018 e a edição do Decreto Federal 9.830/2018, o TCU considerava como erro grosseiro aquele passível de ser evitado pelo administrador 'médio', ou seja, pessoa dotada de um nível de atenção normal ou comum. Por sua vez, após aquelas novas normas de 2018, para uma conduta comissiva, ou, omissiva ensejar alguma sanção pelo Tribunal, passou-se a considerar que o erro grosseiro contido em tal conduta deve ser aquele que pode, em tese, ser evitado mesmo por pessoa com nível de atenção considerado abaixo da média.
13.19.	Assim, o Decreto Federal 9.830/2019, no que se refere à subsequente evolução jurisprudencial do TCU, é benéfico àqueles que figuram no polo passivo de processos no Tribunal, pois eventual medida sancionatória passou a requerer conduta mais gravosa, uma vez que necessário que esta seja passível de cometimento por pessoa com menor grau de atenção - leia-se cuidado, experiência, zelo, instrução, entre outras possíveis características - que anteriormente.
13.20.	De todo modo, mesmo se aplicada às condutas dos recorrentes Sra. Vanuza e Sr. Rafael a linha jurisprudencial adotada à época dos fatos objetos dos achados de auditoria em Jacobina/BA, não haveria que falar, entende-se, em algum prejuízo para os mesmos. Isso porque, os dois responsáveis exerceram o cargo de pregoeira e de assessor jurídico, cujo ocupantes, supõe-se, têm ao menos um grau mediano de diligência e atenção, conceito então aplicado pelo Tribunal, como visto. Ademais, os atos que embasaram as multas, quais sejam; formulação de edital e subscrição de decisões com claro prejuízo à competitividade do certame licitatório, são compatíveis, a nosso ver, com a noção de gestor médio, ou seja, poderiam ser evitados mesmo pelo gestor/servidor mediano. 
13.21.	Quanto aos pareceristas jurídicos, na prática a inovação legislativa apenas reforçou consolidado entendimento do TCU, significando que o parecer jurídico que não esteja fundamentado em razoável interpretação da lei, contenha grave ofensa à ordem pública, ou, deixe de considerar jurisprudência pacificada pode, em tese, ensejar a responsabilização de seu autor se o ato concorrer para eventual irregularidade praticada pelo gestor que nele se embasou (v.g. Acórdão 336/2008-TCU-Plenário; rel. Ubiratan Aguiar; 2.890/2014-TCU-Plenário; rel. Min. Walton Alencar e 615/2020-TCU-Plenário; rel. Min. Ana Arraes) .
13.22.	Em conclusão, o edital do Pregão 65/2014, como visto, claramente restringe a competitividade do certame, não soando razoável interpretação diversa, especialmente após as impugnações ao certame. 
14.	Da razoabilidade da multa
14.1.	No recurso também é defendido que as multas aplicadas não foram razoáveis e proporcionais, pois desconsideraram a presença da boa-fé e a ausência de dano ao erário. Afirmam que o mesmo valor aplicado a todos os agentes responsabilizados desconsidera que o prefeito municipal, a pregoeira e o assessor jurídico não detinham os mesmos poderes administrativos. E exemplificam com quatro situações hipotéticas, incluindo o entendimento divergente do prefeito em relação ao pregoeiro e o assessor jurídico, prevalecendo a opinião do prefeito enquanto autoridade máxima. 
14.2.	Asseveram que as impugnações ao edital foram assinadas pelo prefeito e meramente acompanhadas pelas rubricas da pregoeira e do assessor jurídico. E reafirmam a incidência do artigo 4.º, inciso XXI, da Lei 10.520/2002 e artigo 7.º, inciso III, do Decreto 3555/2000.
14.3.	Concluem que se forem mantidas as multas, ao menos deveriam ser reduzidas ao mínimo legal. 
Análise
14.4.	Quanto aos critérios para a fixação de multas no TCU (artigos 57 e 58, da Lei 8443/1992) , transcreve-se o seguinte excerto do voto que orientou o Acórdão 9.402/2015-TCU-2.ª Câmara (rel. Min. Subs. André Luís de Carvalho) : 
[...]  
4. Como visto no Relatório, o embargante questiona suposta omissão em relação à fundamentação que teria levado à fixação da multa. 
5. Como se sabe, é pacífico o entendimento de que o juízo de valor a respeito da gravidade das irregularidades não sanadas e da conduta do responsável é que orienta a determinação do valor da multa, assim como o de que há certa discricionariedade na sua estipulação entre os limites fixados legal e regimentalmente (v.g.: Acórdão 1519/2009-TCU-Primeira Câmara; Acórdãos 6.585/2009 e 3.544/2014, da 2ª Câmara; e Acórdãos 557/2006, 3.083/2010, 123/2014 e 795/2014, do Plenário) . 
6. Bem se sabe, ainda, que a possibilidade de aplicação de multa pela Corte de Contas possui previsão legal, nos termos dos art. 57 e 58 da Lei nº 8.443, de 1992, e que o quantum correspondente à sanção aplicada decorre do julgamento do TCU, na dosimetria da pena, em face da conduta do gestor responsável pela irregularidade no trato da coisa pública. 
7. Assim, identificada a irregularidade, o Relator formula proposta, balizado em análise que considera, dentre outros aspectos, a natureza da irregularidade e a conformidade entre a atuação do responsável em face do comportamento que lhe é determinado pela lei, submetendo a sua proposta à deliberação do Colegiado, a quem compete a última palavra sobre o assunto. 
8. De todo modo, a despeito de o Tribunal valorar as circunstâncias fáticas e jurídicas, quando da fixação da sanção, buscando uma maior adequação punitiva, a dosimetria da pena no TCU consiste em procedimento pautado por certa discricionariedade, como, aliás, ocorre nas sanções administrativas em que não se exige a dosimetria objetiva, comum à aplicação das normas de direito penal, destacando-se que no processo de contas não há um rol de agravantes e atenuantes legalmente reconhecido, a fim de possibilitar a alteração objetiva da pena prevista in abstrato.
9. Contudo, a despeito de toda essa discricionariedade, o TCU está adstrito, na dosimetria da sanção pecuniária, aos limites impostos nas cabeças dos arts. 57 e 58 da Lei nº 8.443, de 1992, bem como, ainda, à gradação trazida pelos incisos I a VIII do art. 268 do RITCU.  
14.5.	Assim, as multas no TCU são decorrentes da gravidade do ilícito, e dependem de um juízo do relator, em vista da natureza da irregularidade e do cotejamento da conduta do agente frente ao que se compreende prever a legislação aplicável, devendo ser confirmado pelo colegiado julgador. 
14.6.	Por sinal, no caso presente, as multas tiveram por fundamento o artigo 58, II, da Lei Orgânica/TCU, que estabelece a possibilidade de aplicação dessa sanção quando constatado ato praticado com grave infração à norma legal ou regulamentar de natureza contábil, financeira, orçamentária, operacional e patrimonial. 
14.7.	A Portaria-TCU 8/2020 fixou em R$ 64.920,00 o valor máximo das multas com esse fundamento para os acórdãos proferidos no exercício de 2020. E o artigo 268, II, do Regimento Interno/TCU estabelece, para o inciso II, do artigo 58 da Lei Orgânica/TCU, como percentuais mínimo e máximo, respectivamente, 5% (cinco por cento) e 100% (cem por cento) do valor nominal fixado anualmente. Portanto, sob o aspecto objetivo, as multas de R$ 7.000,00 aplicadas aos recorrentes são condizentes com os limites legais aplicáveis, e correspondem a cerca de 10% (dez por cento) daquele valor máximo.
14.8.	Ademais, a isonomia de tratamento para situações análogas e a ausência de elementos atenuantes e agravantes legalmente estabelecidos são parâmetros que orientam a dosimetria da pena, sua proporcionalidade e razoabilidade, como informa o enunciado do Acórdão 174/2018-TCU-Plenário (rel. Min. Augusto Nardes) , em 'Jurisprudência Selecionada', no portal/TCU:
Não configura omissão apta ao provimento de embargos de declaração a ausência de indicação do critério utilizado para estipular o montante da multa, uma vez que, no âmbito do TCU, a dosimetria da pena tem como balizadores o nível de gravidade dos ilícitos apurados, com a valoração das circunstâncias fáticas e jurídicas envolvidas, e a isonomia de tratamento com casos análogos. O Tribunal não realiza dosimetria objetiva da multa, comum à aplicação de normas do Direito Penal, e não há um rol de agravantes e atenuantes legalmente reconhecido. 
14.9.	Oportuno ressaltar que não cabe às unidades técnicas instrutoras na Corte de Contas, ante a processualística adotada, propor algum valor nominal para as multas, sem embargo de se analisar as circunstâncias do caso concreto, conforme preconizado na transcrição supra. 
14.10.	Assim, embora ausentes parâmetros legais atenuantes e agravantes da sanção de multa, entende-se que as condutas de cada um dos sancionados neste processo foram sopesadas conforme suas respectivas responsabilidades e contribuições para o deslinde do Pregão Presencial 65/2014 (peça 76, itens 15-22) . 
14.11.	Nesse passo, a Sra. Vanuza subscreveu decisões denegatórias de recursos sem fundamentação aceitável, resultando em restrição da competitividade, assim como o Sr. Rafael e o ex-prefeito municipal. Além disso, no que se refere à individualização das condutas, o assessor jurídico soa ter sido o responsável direto pelo teor do edital, inclusive manifestando-se de forma protocolar sobre a sua minuta (peça 76, item 18) . Por sua vez, o ex-prefeito anuiu a todos os atos praticados, ao homologar o resultado do certame na condição de autoridade maior municipal. Em adição, ainda que porventura não tenha participado ativamente da formulação do edital, poderia, na condição de alcaide, evitar a irregularidade constatada, acatando as impugnações das licitantes ao menos no que diz respeito aos itens que restringiram a competitividade. 
14.12.	Considerando, então, tão somente o fato de que não há evidências de que a Sra. Vanuza tenha de alguma forma contribuído para o teor do edital, conforme reconhecido no voto condutor do acórdão recorrido (peça 76, itens 15 e 22) , cabe propor o provimento parcial do recurso em relação a esta recorrente. 
CONCLUSÃO
15.	Das análises anteriores, conclui-se que:
	a)  o edital do Pregão Presencial 65/2014 restringiu a competitividade do certame, ao exigir o conhecimento dos itinerários dos estudantes e, principalmente, a vistoria prévia de ampla frota de veículos, impondo elevado custo às licitantes, sem a garantia de posterior contratação pela Administração;
	b) os recorrentes poderiam figurar no polo passivo deste processo, em vista de sua participação nas irregularidades constatadas, seja na elaboração do edital, seja no deslinde do Pregão Presencial 65/1994, subscrevendo as decisões às impugnações das licitantes;
	c) não há vedação legal à manifestação do pregoeiro conjuntamente com a autoridade competente para decidir em última instância o mérito dos recursos em pregões presenciais, a menos que tal procedimento implique prejuízo à licitante recorrente, o que não se verificou no caso presente;
	d) o advogado público pode ser responsabilizado por manifestações com erro inescusável ou grosseiro;
	e) sob o aspecto objetivo, as multas aplicadas são razoáveis e conforme os parâmetros legais;
	f) considerando a ausência de provas da participação da pregoeira, Sra. Vanuza, na elaboração do edital, cabe propor o provimento parcial de seu recurso, a fim de reduzir o valor da multa aplicada.
DA PROPOSTA DE ENCAMINHAMENTO
16.	Ante o exposto, submete-se à consideração superior a presente análise dos pedidos de reexame interpostos por Rafael Moura Carvalho e Vanuza de Freitas Freire contra o Acórdão 6.121/2020-TCU-1.ª Câmara, propondo-se, com fundamento nos artigos 48 da Lei 8.443/1992, e artigo 286, do RI/TCU:
	a) conhecer do recurso de Rafael Moura Carvalho e, no mérito, negar-lhe provimento; 
	b) conhecer do recurso de Vanuza de Freitas Freire e, no mérito, dar-lhe provimento parcial, a fim de reduzir a multa que lhe foi aplicada;
	c) dar conhecimento da decisão que vier a ser proferida aos recorrentes e demais interessados."
	É o relatório.

8.1. Yndira Santos Paixão Cunha (21434/OAB-BA), representando Rui Rei Matos Macedo; 
8.2. Rafael Moura Carvalho (36.764/OAB-BA), representando Vanuza de Freitas Freire Lopes e Rafael Moura Carvalho

Não atuou.

REPRESENTAÇÃO. PRESTAÇÃO DE SERVIÇOS DE TRANSPORTE ESCOLAR COM RECURSOS FEDERAIS. RESTRIÇÃO À COMPETITIVIDADE. MULTA. PEDIDO DE REEXAME. RAZOABILIDADE DAS MULTAS. CRITÉRIOS PARA A FIXAÇÃO DE MULTAS. CONSIDERAÇÕES. PROVIMENTO PARCIAL EM RELAÇÃO À PREGOEIRA. NÃO PROVIMENTO EM RELAÇÃO AO ASSESSOR JURÍDICO.

REPRESENTAÇÃO (REPR)

Secretaria de Recursos (SERUR); Secretaria de Controle Externo de Aquisições Logísticas (Selog).

Trata-se de pedidos de reexame interpostos pelos srs. Rafael Moura Carvalho (assessor jurídico do município de Jacobina/BA) e Vanuza de Freitas Freire Lopes (pregoeira) contra o Acórdão 6.121/2020-1.ª Câmara, proferido em representação autuada por determinação do Acórdão 436/2018-TCU-Plenário.
2.	A representação teve por objeto a apuração de irregularidades praticadas no bojo do pregão presencial 65/2014, promovido pela Prefeitura Municipal de Jacobina/BA com o objetivo de contratar serviços de transporte escolar.
3.	O certame resultou no contrato 55/2015, firmado em 15/1/2015, com a empresa Transportadora e Locadora de Veículos MCR Ltda., com vigência inicial de doze meses e prorrogações posteriores pelo mesmo período, com valor previsto de R$ 23.015.871,50 (peça 3, p. 1, 9 e 18, e peça 17, p. 11 e 143-147) . 
4.	Os recorrentes, juntamente com o ex-prefeito, sofreram, individualmente, a multa prevista no art. 58, inciso II, da Lei 8.443/1992, no valor de R$ 7.000,00, em razão das seguintes ocorrências:
"Restrição indevida de competitividade no Pregão Presencial 65/2014, em decorrência de exigência prévia de apresentação, pelos licitantes, da totalidade de veículos necessários no contrato, para fins de credenciamento ou qualificação técnica (itens 9.2.3.6 e 9.2.3.7 do edital do certame) , o que afronta o art. 4°, incisos XII e XIII, da Lei 10.520/2002 e art. 3º, § 1º, I, e art. 30, II, da Lei 8.666/1993, conforme detalhado no item I.2 do apêndice F do relatório de auditoria da Fiscalização 370/2017."
5.	Consoante exposto no voto condutor da deliberação recorrida, "a exigência de vistoria veicular como requisito de habilitação prejudicou sobremaneira a competitividade, tendo em vista que impôs ônus manifestamente elevado e indevido a diversas empresas concorrentes, que teriam de deslocar 71 veículos para habilitarem-se na licitação."
6.	Por estarem presentes os requisitos de admissibilidade previstos no art. 48 da Lei 8.443/1992, cabe conhecer dos recursos e adentrar-lhes o mérito. 
II
7.	Argumentam os recorrentes, em síntese, que (peça 87) :
	- "caso fosse deixado para realizar a vistoria dos veículos após a assinatura do contrato, correria outro eminente risco, que a empresa vencedora não conseguisse apresentar em tempo hábil seus veículos adequados às exigências da lei nacional de trânsito"; 
	- "o pregoeiro não pode ser responsabilizado por irregularidade em edital de licitação, já que sua elaboração não se insere no rol de competências que lhe foram legalmente atribuídas";
	- existem diversas interpretações jurídicas que podem ser razoavelmente apresentadas em cada situação concreta, não sendo possível responsabilizar o advogado público nessas situações;
	- a aplicação da multa de forma igualitária entre os recorrentes (assessor jurídico e pregoeira) e o prefeito municipal significou dizer que aqueles possuem poderes administrativos em mesmo patamar que este.
8.	Tanto a unidade técnica quanto o Ministério Público junto ao TCU entenderam que caberia negar provimento ao recurso interposto pelo sr. Rafael Moura Carvalho (assessor jurídico do município de Jacobina/BA) e dar provimento parcial ao recurso interposto pela sra. Vanuza de Freitas Freire (pregoeira) , de forma a reduzir o valor da sanção a ela aplicada.
III
9.	Sob o aspecto objetivo da matéria, observo que o art. 27 da Lei 8.666/1993 assim dispõe:
"Art. 27. Para a habilitação nas licitações exigir-se-á dos interessados, exclusivamente, documentação relativa a:
I - habilitação jurídica;
II- qualificação técnica;
III- qualificação econômico-financeira;
IV - regularidade fiscal e trabalhista;
V - cumprimento do disposto no inciso XXXIII do art. 7º da Constituição Federal."
10.	Esse dispositivo, por sua vez, deve ser interpretado conjuntamente com o seguinte dispositivo constitucional:
- art. 37, inciso XXI:
"ressalvados os casos especificados na legislação, as obras, serviços, compras e alienações serão contratados mediante processo de licitação pública que assegure igualdade de condições a todos os concorrentes, com cláusulas que estabeleçam obrigações de pagamento, mantidas as condições efetivas da proposta, nos termos da lei, o qual somente permitirá as exigências de qualificação técnica e econômica indispensáveis à garantia do cumprimento das obrigações." (grifou-se) .
11.	O que se depreende desses normativos é que os requisitos de habilitação em licitações públicas devem se ater ao mínimo indispensável para garantir que os licitantes detenham condições de adequadamente cumprir o objeto da futura contratação. Exigências que ultrapassem essas condições restringem indevidamente a competitividade do certame e podem afetar a busca da proposta mais vantajosa para a administração pública, com a consequente violação do princípio da economicidade.
12.	Nessa linha, esta Corte de Contas possui farta jurisprudência no sentido de que restringe indevidamente a competição a exigência editalícia que implique aos licitantes a realização de despesas anteriores à contratação. A respeito, o enunciado da súmula 272 deste Tribunal estabelece  que (aprovada em 2/5/2012) :
	"No edital de licitação, é vedada a inclusão de exigências de habilitação e de quesitos de pontuação técnica para cujo atendimento os licitantes tenham de incorrer em custos que não sejam necessários anteriormente à celebração do contrato."
13.	No caso concreto, a exigência de inspeção veicular prévia em 77 veículos consistiu em condição desarrazoada, afetando a competitividade do certame e prejudicando a busca da proposta mais vantajosa pela administração. Ora, de acordo com o entendimento jurisprudencial desta Corte, tal cobrança somente deveria ocorrer na fase anterior à contratação, quando, aí sim, seria exigível que o licitante apresentasse os veículos a serem utilizados no cumprimento do objeto a ser pactuado.
14.	A respeito, assim expôs a unidade técnica:
	"... a exigência para levar ao município todos os veículos a fim de serem vistoriados configura cristalina restrição à competição, pela necessidade do deslocamento de vasta frota até o município organizador da licitação e, principalmente, pela aquisição prévia de inúmeros veículos sem garantia de posterior êxito no certame."
15.	Tanto é assim, que, das nove empresas que participaram da sessão do pregão, somente uma apresentou proposta, qual seja, aquela que não teve maiores ônus em apresentar os 77 veículos já inspecionados, porque já prestava serviços assemelhados na municipalidade. As demais argumentaram que não tiveram tempo hábil entre a visita técnica (dias 19, 22 e 23/12/2014) e a abertura do certame para deslocar toda a sua frota para o município de Jacobina/BA, para que fosse feita a vistoria dos veículos. Pertinentes a respeito os seguintes argumentos de uma das licitantes, os quais foram corroborados por outras seis competidoras (peça 8, p. 3) :
	"não entregou os seus envelopes de Proposta de Preço e Habilitação por não ter tido tempo hábil entre a visita técnica e abertura do certame para deslocar toda a sua frota para o município de Jacobina-BA, para ser feita a vistoria dos veículos como determina o item 9.2.3.7 do edital. 
Ademais tão exigência seria difícil o seu cumprimento mesmo porque 11 empresas realizaram visitas técnicas e todas elas teriam que fazer a vistoria de seus carros que daria um total de 847 veículos a serem vistoriadas em 48 horas pelo Município de Jacobina, entendo ainda que tal exigência feriu o princípio da legalidade competitividade e moralidade deste certame."  (grifou-se) . 
16.	Em relação ao argumento recursal de que a exigência buscou preservar a segurança na prestação do serviço, a unidade técnica a quo bem alegou que, no caso de a vencedora não comprovar o especificado no edital quando da celebração do contrato, caberia à prefeitura não receber os veículos, abrir processo administrativo para penalizar a empresa e convocar a segunda colocada, seguindo assim até o último classificado.
17.	Portanto, entendo que restou configurada a irregularidade de que trata estes autos.
IV
18.	Sob o aspecto subjetivo, observo que o sr. Rafael Moura Carvalho (assessor jurídico do município de Jacobina/BA) praticou as seguintes condutas, consoante descrito pela unidade técnica a quo:
	"93. Na primeira oportunidade em que o parecerista se manifestou no referido procedimento licitatório, ele emitiu um simples parecer anexo à peça 39, p. 37, através do qual limitou-se a informar: 
'Analisados as minutas do Edital do Pregão e do contrato, opinamos que os mesmos atendem aos requisitos constantes da LEI FEDERAL 10.520/02 E SUBSIDIARIAMENTE A LEI 8.666/93, LEI COMPLEMENTAR 123/06 E 147/2014, regulamentada pelo Decreto Municipal nº 114/2013, encontrando-se aptos para serem executados. 
É o nosso entendimento.' 
94. Em outras palavras, o assessor jurídico não abordou com a devida propriedade a justificação de cláusulas atreladas à comprovação do objeto a ser licitado, restringindo-se a apresentar um parecer singelo, de conteúdo genérico, apenas para demonstrar sua intenção de cumprir formalmente um comando legal. Observa-se da leitura do parecer supramencionado que ele realmente não contemplou os aspectos básicos essenciais e prévios à realização do Pregão Presencial 65/2014." (grifou-se) . 
	95. O parecer jurídico emitido deixou de analisar as peculiaridades do edital. Não foi analisada, por exemplo, a legalidade das cláusulas constantes dos instrumentos licitatórios em vista das exigências para a qualificação técnica dos competidores, tidas por este Tribunal como indevidas ..."  (grifou-se) . 
19.	Deste modo, entendo que a responsabilização jurídica do gestor encontra amparo na jurisprudência do TCU, segundo o qual o parecer jurídico que não esteja fundamentado em razoável interpretação da lei, contenha grave ofensa à ordem pública ou deixe de considerar jurisprudência pacificada pode, em tese, ensejar a responsabilização de seu autor, se o ato concorrer para eventual irregularidade praticada pelo gestor que nele se embasou (v.g. Acórdãos do Plenário 336/2008, 2.890/2014 e 615/2020) .
20.	A respeito, cabe trazer à baila recente manifestação do Supremo Tribunal Federal (Agravo Regimental em Mandado de Segurança 35.196, de 11/11/2019 - Primeira Turma) :
"1. O advogado é passível de responsabilização 'pelos atos que, no exercício profissional, praticar com dolo ou culpa', consoante os artigos 133 da Constituição Federal e o artigo 32 da Lei 8.906/94, que estabelece os limites à inviolabilidade funcional. 
2. O erro grave ou grosseiro do parecerista público define a extensão da responsabilidade, porquanto uma interpretação ampliativa desses conceitos pode gerar indevidamente a responsabilidade solidária do profissional pelas decisões gerenciais ou políticas do administrador público. 
3. A responsabilidade do parecerista deve ser proporcional ao seu efetivo poder de decisão na formação do ato administrativo, porquanto a assessoria jurídica da Administração, em razão do caráter eminentemente técnico-jurídico da função, dispõe das minutas tão somente no formato que lhes são demandadas pelo administrador." (grifou-se) . 
21.	Assim sendo, entendo que o recurso do sr. Rafael Moura Carvalho não merece prosperar.
V
22.	A responsabilização da pregoeira, sra. Vanuza de Freitas Freire, decorreu de sua participação nas decisões sobre as impugnações ao edital do pregão 65/2014, ao se manifestar, conjuntamente com o assessor jurídico e o então prefeito municipal, pela improcedência das impugnações (peças 39, p. 81-92, 107-111, 113-118, 142-151, 164-199) .
23.	Essas impugnações faziam expressa referência acerca da imposição editalícia de realização prévia de inspeção dos veículos (peça 39, p. 88) :
"Percebe-se que a exigência da vistoria nos veículos que supostamente irão realizar o serviço caso aquele licitante sagre-se vencedor é indevida, excessiva e descabida, principalmente pelo fato de que a necessidade desta qualificação técnica somente pode ser cabível quando da contratação.
Ao exigir a vistoria dos veículos a Administração fere o disposto em lei. O texto legal é bastante claro que estabelecer que é vedado exigir a título de qualificação técnica a comprovação de propriedade, ou de qualquer outra forma de vínculo pré-existente entre licitantes e particulares referente a equipamentos necessários para execução dos serviços." (grifou-se) . 
24.	Entretanto, em que pese a razoabilidade desses argumentos, eles foram refutados diante do singelo argumento de que "a Lei de Licitações autoriza que a Administração exija a realização de visita técnica pelo licitante como requisito de qualificação". (peça 4, p. 11) .
25.	Ou seja, mesmo depois de alertados acerca das dificuldades impostas aos licitantes pela exigência do edital, os gestores não modificaram as cláusulas que afetariam a busca pela melhor proposta para a administração.
26.	Assim, ao assinar as decisões das impugnações ao edital, a pregoeira contribuiu com sua conduta para a ocorrência da falha. 
27.	Destaco que a atuação da pregoeira ocorreu de acordo com o art. 12 do Decreto 3.555/2000, o qual estabelece que o pregoeiro deve decidir sobre as impugnações do edital:
"Art. 12. Até dois dias úteis antes da data fixada para recebimento das propostas, qualquer pessoa poderá solicitar esclarecimentos, providências ou impugnar o ato convocatório do pregão.
§ 1º Caberá ao pregoeiro decidir sobre a petição no prazo de vinte e quatro horas." (grifou-se) . 
28.	É certo que não se está a atribuir à pregoeira a responsabilidade pela elaboração do edital, mas tão somente a sua inércia em adotar medidas corretivas depois de alertada para tanto pelos licitantes.
29.	A conduta dotada de maior reprovabilidade consistiu na própria elaboração do edital, atribuível em parte ao assessor jurídico, que atestou erroneamente a legalidade das cláusulas editalícias, e ao então prefeito municipal, que homologou o certame.
30.	Assim, tal qual exposto nos pareceres precedentes, entendo que a aplicação de sanção de igual teor aos responsáveis atenta contra o princípio da isonomia, pois trata-se de condutas com reprovabilidade diversa.
31.	Deve, pois, ser dado provimento parcial ao recurso interposto pela sra. Vanuza de Freitas Freire Lopes, de forma a reduzir para R$ 4.000,00 o valor da multa aplicada com fulcro no art. 58, inciso II, da Lei 8.443/1992.
VI
Ante o exposto, acolhendo os pareceres precedentes, cujos fundamentos incorporo como razões de decidir, manifesto-me por que o Tribunal aprove o acórdão que ora submeto à apreciação deste Colegiado. 
TCU, Sala das Sessões Ministro Luciano Brandão Alves de Souza, em 24 de novembro de 2020.
BENJAMIN ZYMLER 
Relator